臺灣高等法院民事判決　　　　　　　 96年度保險上易字第3號
上　訴　人　丁○○
法定代理人　甲○○
訴訟代理人　洪耀臨律師
複　代理人　鄭敏郎律師
被　上訴人　幸福人壽保險股份有限公司
法定代理人　乙○○
訴訟代理人　丙○○
上列當事人間給付保險金事件，上訴人對於中華民國95年12月15
日臺灣臺北地方法院94年度保險字第147 號第一審判決提起上訴
，經本院於96年4 月4 日言詞辯論終結，判決如下：
    主      文
原判決廢棄。
被上訴人應給付上訴人新臺幣壹佰伍拾萬元，及自民國九十四年
十一月二十二日起至清償日止，按週年利率百分之十計算之利息
。
第一、二審訴訟費用，由被上訴人負擔。
    事實及理由
一、上訴人主張：上訴人參加由被上訴人承保之基隆市雨傘加工
    修理業職業工會團體保險，保險期間自民國（下同）92年10
    月31日起至93年10月31日止（下稱系爭保險契約）。嗣於93
    年10月26日，上訴人在高雄市立聯合醫院（下稱聯合醫院）
    接受腕隧道症候群減壓手術，發生麻醉異常現象，術後產生
    腦缺氧損傷後重度昏迷呈植物人狀態，已於94年1 月17日經
    臺灣高雄地方法院民事庭以93年度禁字第304 號裁定宣告為
    禁治產人，並選定甲○○為監護人。依團體傷害保險保單條
    款第15條約定：「被保險人於本契約有效期間內遭受第3 條
    約定的意外傷害事故，自意外傷害事故發生之日起180 日以
    內致成附表所列28項殘廢程度之一者，本公司給付殘廢保險
    金，其金額按該表所列之給付比例計算」；另保險法第34條
    亦規定：「保險人應於要保人或被保險人交齊證明文件後，
    於約定期限內給付賠償金額。無約定期限者，應於接到通知
    後15日內給付之。保險人因可歸責於自己之事由致未在前項
    規定期限內為給付者，應給付遲延利息年利1 分」。且依保
    險法第54條第2 項規定，保險契約之解釋，應探求契約當事
    人之真意，不得拘泥於所用之文字；如有疑義時，以作有利
    於被保險人之解釋為原則。上訴人依系爭保險契約之約定，
    向被上訴人請求給付傷害保險全殘保險金新臺幣（下同）15
    0 萬元，竟遭被上訴人以非意外為由拒絕。按意外保險所稱
    之「外來」，非專限於身體之外所誘發導致之保險事故；所
    謂「自身以外」以及「外在環境」，並非以人體內部及外部
    作為判斷基準，財政部保險司87年8 月13日台保司(三)字第87
    1855838 號函亦釋示：「凡非因疾病所引起者，皆為外來突
    發之意外事故。」至於上訴人發生腦缺氧呈植物人狀態之原
    因，國立臺灣大學醫學院附設醫院司法機關委託鑑定案件意
    見表記載之四種可能原因，雖非確定之結論，然個人傷害保
    險單示範條款於87年8 月7 日修正後，已將原列於傷害保險
    除外責任中除外原因之原條文第9 條第9 款「因藥物過敏或
    其他醫療所致者」，予以刪除，顯見修正後有關「藥物過敏
    」或「醫療行為」所致之死亡或殘廢，仍符合「意外傷害事
    故」定義。無論上開鑑定意見表所列之任何一種可能原因，
    均屬系爭意外傷害保險所承保之範圍。爰依保險之法律關係
    ，請求被上訴人給付傷害保險全殘保險金150 萬元，及自起
    訴狀繕本送達之翌日起至清償日止，按週年利率10% 計算之
    利息（上訴人起訴時原請求：被上訴人給付194 萬4,800 元
    ，及自起訴狀繕本送達之翌日起至清償日止，按週年利率10
    % 計算之利息。嗣於95年11月2 日具狀減縮訴之聲明為：被
    上訴人應給付上訴人150 萬元，及自起訴狀繕本送達之翌日
    起至清償日止，按週年利率10% 計算之利息〔見原審卷第23
    4 頁〕。原審以上訴人請求金額之減少，屬聲明之減縮，依
    民事訴訟法第255 條第1 項第3 款規定，並無不合，應予准
    許。）等語。（原審為上訴人全部敗訴之判決，上訴人不服
    ，提起上訴），求為聲明：(一)原判決廢棄。(二)被上訴人應給
    付上訴人150 萬元，及自起訴狀繕本送達之翌日起至清償日
    止，按週年利率10% 計算之利息。(三)願供擔保請准宣告假執
    行。
二、被上訴人則以：上訴人於術前即有心律不整及糖尿病等病史
    ，且手術及麻醉本即有可預料之危險事故存在，上訴人術後
    所致腦缺氧傷害而呈植物人狀態，係於恢復室中因心律不整
    忽然發作而演進為嚴重之致命性心臟脈波，終至心臟停止及
    休克，或因全身麻醉後呼吸功能較不穩定，致造成缺氧情形
    ，或麻醉藥物嚴重過敏，致休克或潛在疾病，忽然急性發作
    而引發休克及缺氧，依團體傷害保險保單條款第3 條第2 項
    「保險範圍」就「意外傷害事故」之定義，指非由疾病引起
    之外來突發事故，即非基於罹患疾病、服用藥物、細菌感染
    等不可預見性事故，致身體蒙受傷害而致死亡或殘廢。上訴
    人現呈植物人之殘廢，純屬因糖尿病或心臟病引起意外事故
    致身體蒙受傷害致殘廢，與麻醉醫師之麻醉無因果關係，並
    非上開保單條款所定義之意外事故範疇，被上訴人自無庸給
    付保險金等語，資為抗辯。並聲明：(一)上訴駁回。(二)如受不
    利判決，願供擔保請准免為假執行。
三、上訴人主張伊參加被上訴人承保之基隆市雨傘加工修理業職
    業工會團體保險，保險期間自92年10月31日起至93年10月31
    日止，保險內容包括傷害保險150 萬元。依保單條款第3 條
    約定：「被保險人於本契約有效期間內，因遭受意外傷害事
    故，致其身體蒙受傷害而致殘廢或死亡時，依照本契約的約
    定，給付保險金。前項所稱意外傷害事故，指非由疾病引起
    之外來突發事故。」，而上訴人於93年10月25日住院，翌日
    於聯合醫院接受腕隧道症候群減壓手術，發生麻醉異常現象
    ，術後產生腦缺氧損傷後重度昏迷呈植物人狀態，業經臺灣
    高雄地方法院民事庭於94年1 月17日以93年度禁字第304 號
    裁定宣告上訴人為禁治產人，並選定甲○○為監護人，上訴
    人以保險事故發生為由，向被上訴人申請理賠遭拒等情，業
    據提出團體保險保險證、臺灣高雄地方法院93年度禁字第30
    4 號裁定、聯合醫院診斷證明書及95年10月3 日高市聯醫病
    字第0950005971號函及幸福人壽理賠狀況會照單影本各1 份
    為證（見臺灣高雄地方法院94年度保險字第35號卷第7 頁至
    第12頁、原審卷第231 頁），復為被上訴人所不爭執，上訴
    人此部分之主張，堪信為真實。
四、兩造爭執之事項：上訴人術後產生腦缺氧損傷後重度昏迷呈
    植物人狀態，是否屬團體傷害保險保單條款第3 條所定義之
    「意外」？
　(一)依團體傷害保險保單條款第3 條約定「被保險人於本契約有
  　效期間內，因遭受意外傷害事故，致其身體蒙受傷害而致殘
    廢或死亡時，依照本契約的約定，給付保險金。前項所稱意
    外傷害事故，指非由疾病引起之外來突發事故。」（見原審
    卷第31頁），按意外傷害保險係在承保意外傷害所致之損失
    ，人之受傷或死亡，其原因一係來自內在原因，另一則為外
    在事故（意外事故）。內在原因所致之傷害或死亡，係指被
    保險人因罹患疾病、細菌感染、器官老化衰竭等身體內部因
    素所致之傷害或死亡；至於外來事故（意外事故），則係指
    內在原因以外之一切事故而言，其事故之發生為外來性、偶
    然性，而不可預見，除保險契約另有特約不保之事項外，意
    外事故均屬意外傷害保險所承保之範圍（最高法院92年度臺
    上字第2710號判決意旨參照）。而所謂「外來」，非專限於
    身體之外所誘發導致之保險事故；換言之，所謂「自身以外
    」及「外在環境」，並非以人體內部及外部作為判斷基準。
    上開保單條款係奉財政部台財保第831463295 號函核准，並
    經數次修正，此有保單條款上載核准文號可稽（見原審卷第
    31頁），依保險業之中央主管機關財政部保險司87年8 月13
    日台保司(三)字第871855838 號函釋示：「凡非因疾病所引起
    者，皆為外來突發之意外事故」。個人傷害保險單示範條款
    於87年8 月7 日修正前第9 條雖規定「被保險人直接因左列
    事由致成死亡、殘廢或傷害時，本公司不負給付保險金的責
    任。一、細菌傳染病，但因意外傷害所引起的化膿性傳染病
    不在此限。二、要保人、被保險人、受益人的故意行為。三
    、被保險人之故意自殺（包括自殺未遂）。四、被保險人犯
    罪行為。五、被保險人心神喪失所致事故。六、被保險人因
    麻醉、酗酒所致事故。七、被保險人流產或分娩。但因遭遇
    意外傷害事故所致者不在此限。八、戰爭（不論宣戰與否）
    、內亂及其他類似的武裝變亂。但契約另有約定者不在此限
    。九、因藥物過敏或其他醫療所致者。」，惟修正後第7條
    則規定「除外責任（原因）被保險人直接因下列事由致成死
    亡、殘廢或傷害時，本公司不負給付保險金的責任。一、受
    益人的故意行為，但其他受益人仍得申領全部保險金。二、
    要保人、被保險人的故意行為。三、被保險人『犯罪行為』
    。四、被保險人飲酒後駕（騎）車，其吐氣或血液所含酒精
    成份超過道路交通法令規定標準者。五、戰爭（不論宣戰與
    否）、內亂及其他類似的武裝變亂。但契約另有約定者不在
    此限。六、因原子或核子能裝置所引起的爆炸、灼熱、輻射
    或污染。但契約另有約定者不在此限。前項第一、二款情形
    （除被保險人的故意行為外），致被保險人傷害而殘廢時，
    本公司仍給付殘廢保險金」。徵諸示範條款於87年8 月7 日
    修正，已將「九、因藥物過敏或其他醫療所致者」之規定予
    以刪除，堪認保單條款所稱「意外」，應如上開財政部保險
    司函示，凡非因疾病所引起者，皆為外來突發之意外事故。
    被上訴人抗辯係以人之身體內、外因素作為判斷是否屬於「
    意外」之基準，自無足取。
　(二)卷附國立臺灣大學醫學院附設醫院司法機關委託鑑定案件意
  　見表，就上訴人發生腦缺氧致呈植物人狀態可能發生原因，
    記載「於手術後在恢復室中發生心跳停止，不能排除因心律
    不整忽然發作而演進為致命性心臟脈波終至心跳停止及休克
    ；或全身麻醉後呼吸功能較不穩定，以致造成缺氧之情形。
    另因手術使用麻醉藥物發生過敏而致休克，亦不能完全排除
    ；甚或某些未顯現於病史之潛在疾病，忽然急性發作，而引
    發休克及缺氧」（見原審卷第204 頁至第205 頁）。前揭鑑
    定結論：「以機率而論，上述之幾種情形，實俱為機率甚低
    之事件，欲斷定確實為何種原因所引起，實屬極為困難之事
    ，故不可能得到確定之結論」（見原審卷第205 頁）。參以
    個人傷害保險單示範條款於87年8 月7 日修正後，既已將原
    條文第9 條第9 款「因藥物過敏或其他醫療所致者」原列於
    傷害保險除外責任中之除外原因予以刪除，益徵修正後有關
    「藥物過敏」或「醫療行為」所致之死亡或殘廢，仍屬符合
    「意外傷害事故」定義。
　(三)就上訴人「術前之身體狀況是否會導致腦缺氧之傷害而呈植
    物人狀態？」，上開鑑定結果三、明載：「機率不高，但並
    非絕對沒有可能」（見原審卷第204 頁），其意為上訴人術
    前之身體狀況不會發生腦缺氧之傷害為常態事件，會發生腦
    缺氧之傷害為變態事件。上訴人於「術前之身體狀況會導致
    腦缺氧之傷害而呈植物人狀態機率不高」之情況下，接受麻
    醉藥物注射及外科手術之醫療行為等屬「意外傷害事故」行
    為後，旋致腦缺氧之傷害而呈植物人狀態，期間並無其他原
    因介入，鑑定意見所載致成原因「不能排除全身麻醉後呼吸
    功能較不穩定，以致造成缺氧之情形。另因手術使用麻醉藥
    物發生過敏而致休克，亦不能完全排除」，符合意外傷害事
    故之定義。被上訴人以依聯合醫院之護理紀錄記載，上訴人
    有極高之血糖值及心律不整、心悸，遽予推論上訴人呈植物
    人之殘廢，係因糖尿病或心臟病所引起，與麻醉醫師之麻醉
    無因果關係，非屬保單條款第3 條之定義，並無意外之存在
    等語，既為上訴人所否認，被上訴人復未能舉證以實其說，
    顯難採據。
　(四)綜上所述，上訴人於術後產生腦缺氧損傷後重度昏迷呈植物
    人狀態，縱認屬「因心律不整忽然發作而演進為致命性心臟
　　脈波終至心跳停止及休克及甚或某些未顯現於病史之潛在疾
 　 病忽然急性發作而引發休克及缺氧」，亦無法排除係由「接
    受麻醉藥物注射及外科手術之醫療行為」所誘發，由意外傷
    害事故誘發疾病發作，仍屬意外傷害保險承保之範圍。而上
    訴人重度昏迷後呈植物人狀態，完全喪失活動能力，無法從
    事任何工作或自理起居生活一情，業據聯合醫院以95年10月
    3 日高市聯醫病字第0950005971號函敘在卷（見原審卷第23
    1 頁），自屬符合殘廢程度與保險金給付表第1 級第7 項「
    中樞神經系統機能或胸、腹部臟器機能極度障害，終身不能
    從事任何工作，為維持生命必要之日常生活活動，全須他人
    扶助」之情形，給付比例為保險金額之100%，即150 萬元全
    額。
五、按「保險人應於要保人或被保險人交齊證明文件後，於約定
    期限內給付賠償金額。無約定期限者，應於接到通知後15日
    內給付之。保險人因可歸責於自己之事由致未在前項規定期
    限內為給付者，應給付遲延利息年利1 分」，為保險法第34
    條所明定。本件上訴人主張經檢具相關證明文件，向被上訴
    人請求給付傷害殘廢給付150 萬元遭拒一情，有被上訴人於
    94年6 月8 日出具之理賠狀況照會單在卷可憑（見臺灣高雄
    地方法院94年度保險字第35號卷第12頁），堪認被上訴人有
    接到通知後未遵期給付之情形，且因被上訴人拒絕給付而有
    可歸責於自己之事由。上訴人依保險之法律關係，援引系爭
    保險契約之約定及保險法第34條之規定，請求被上訴人給付
    傷害保險全殘保險金150 萬元，及自起訴狀繕本送達（即94
    年11月21日，見原審卷第7 頁）之翌日起，按週年利率10%
    計算之遲延利息，洵屬有據，應予准許。原審為上訴人敗訴
    判決，尚有未合。上訴意旨指摘原判決不當，求予廢棄改判
    ，為有理由，應由本院將原判決廢棄，改判如主文第2 項所
    示。因本件訴訟標的金額為150 萬元，經本院判決後，兩造
    均不得上訴已告確定，無就改判令被上訴人給付部分予以宣
    告供擔保為假執行或免為假執行之必要，併此敘明。
六、本案事證已臻明確，兩造其餘主張陳述及所提之證據，均毋
    庸再予一一審酌論述，附此敘明。
據上論結，本件上訴為有理由，爰依民事訴訟法第450 條、第78
條，判決如主文。
中　　華　　民　　國　　96　　年　　4 　　月　　18　　日
　　　　　　　　　  民事第十二庭
                        審判長法　官  張宗權
  　　　　　　　　　　　      法　官  蕭艿菁
  　　　　　　　　　　　      法　官  王麗莉
正本係照原本作成。
不得上訴。
中　　華　　民　　國　　96　　年　　4　　 月　　19　　日
　　　　　　　　　　　　　　　書記官  明祖星
